【裁判字號】    92,上更(二),101
【裁判日期】    920624
【裁判案由】    傷害致重傷
【裁判全文】
臺灣高等法院刑事判決                        九十二年度上更(二)字第一一號
    上  訴  人
    即  被  告  甲○○
    指定辯護人  本院公設辯護人  周君穎
右上訴人因傷害致重傷案件，不服臺灣士林地方法院九十年度訴字第三四四號，中華
民國九十一年四月十日第一審判決（臺灣士林地方法院檢察署檢察官以八十九年度調
偵字第一二三號、偵字第四一五七號聲請書聲請以簡易判決處刑，經原審法院認為不
宜簡易判決程序而改依通常程序審理）提起上訴，判決後，經最高法院第二次發回更
審，本院判決如左：
    主  文
原判決撤銷。
甲○○傷害人之身體致重傷，處有期徒刑參年。
    事  實
一甲○○前於民國八十一年間因恐嚇罪，經臺灣臺北地方法院判處有期徒刑七月，刑
  後強制工作二年，其有期徒刑部份於八十二年三月九日執行完畢，強制工作二年則
  以保護管束代之。於八十一年十二月間因竊盜罪，經本院判處有期徒刑七月確定，
  於八十二年六月間，因吸用麻醉藥品安非他命及販賣安非他命案件，經本院分別判
  處有期徒刑二月、三年二月確定，應執行有期徒刑三年三月，上開三罪並於八十三
  年一月二十六日更定其應執行刑為三年六月。於八十二年十月間又因吸用安非他命
  案件，經臺灣板橋地方法院判處有期徒刑五月確定，八十三年三月間因竊盜案件，
  經臺灣臺北地方法院判處有期徒刑十月確定，同年八月又因恐嚇案件，經本院判處
  有期徒刑十一月確定，嗣於八十五年五月三日入監服刑，八十七年六月十九日假釋
  出監（上開各罪應執行五年八月，刑期期滿日期為八十九年八月八日，未構成累犯
  ）。緣於八十九年三月四日晚間，甲○○在其堂兄丙○○位於台北市○○區○○街
  一一○巷七號之住處內飲酒，因酒醉而對外界事務之判斷能力較普通人之平均程度
  顯然減退，已達於精神耗弱之程度，並於隔日即同年月五日凌晨零時三十分許離去
  ，在上開丙○○之住處前，撥打行動電話與其女友發生爭執，適有劉伯杰行經該巷
  ，甲○○主觀上認為劉伯杰在瞪伊，遂基於普通傷害之犯意，於客觀上可以預見（
  而主觀上不預見）以拖把之堅固構造部分傷及人之眼睛，足以產生使人喪失視能之
  重傷害結果，竟隨手拿起路旁不詳姓名者所有之拖把一枝，接續揮打劉伯杰的頭部
  及眼睛部四、五下，致劉伯杰受有左眼前房出血、左眼下眼瞼裂傷等傷害，劉伯杰
  受傷後逃至台北市政府警察局內湖分局康樂派出所報案，經警至現場由路人指出傷
  害劉伯杰之甲○○，而於甲○○欲搭乘計程車離開現場之際為警查獲，並扣得不詳
  姓名者所有之拖把乙枝。劉伯杰經送醫治療，發現其左眼外傷性玻璃體出血，嗣又
  發現其左眼外傷性視網膜剝離及玻璃體內出血，其於八十九年三月二十八日經手術
  治療後，左眼視力僅餘手動視力，於同年七月十一日再因此左眼外傷性白內障住院
  開刀，現左眼僅餘光覺，視力毀損，造成一目視能毀敗之重傷害。
二案經劉伯杰訴由台北市政府警察局內湖分局報請臺灣士林地方法院檢察署檢察官偵
  查後聲請簡易處刑。
    理  由
一訊據上訴人即被告甲○○固坦承於右揭時、地持拖把打傷告訴人劉伯杰，然堅詞否
  認有傷害之故意，並辯稱：伊當時與女友講行動電話，可能是聲音比較大，告訴人
  走過面前，就問伊為何要罵他，伊說在講電話干他何事，告訴人就拿東西打伊臉部
  ，且一直追打，伊看到有清洗用拖把，就拿起來亂揮，有揮了四、五下，伊是拿拖
  把起來阻擋告訴人。不曉得打到告訴人身體何部位，伊受傷係被告訴人打所致，若
  告訴人未打伊，伊不致於受傷，伊係正當防衛，又伊曾有精神病，行為時又因酒醉
  而精神耗弱云云。惟查：
  (一)右揭事實，業據告訴人劉伯杰指訴綦詳（見偵字第三０五五號偵查卷第四、三四
    頁，偵字第四一五七號偵查卷第二三，原審卷第六三、一三七、一四０頁，本院
    上訴字卷第五一頁、上更(一)字卷第四０、四一頁），核與證人即當時經過現場之
    路人丁○○證稱：我看到有一位年輕人（查即係被告）拿拖把，打一位比較年長
    的（查即係告訴人），有人打電話向警察報案，當時被害人逃離現場，加害人攔
    計程車要走，計程車沒有馬上離開，過三、五秒鐘警察就趕到現場，被害人眼睛
    有流血，加害人（被告）是拿拖把的把手打，被害人只是用手抵擋，然後邊擋邊
    逃走，被害人只是逃離現場，沒有看到告訴人打被告等語大致相符（見本院上更
    (二)字卷第六六、六七頁），並有拖把乙枝扣案（見偵字第三０五五號偵查卷第三
    ０頁八九年度保管字第一四三七號扣押物品清單），及現場照片、告訴人受傷後
    血衣褲照片附卷（偵字第三０五五號偵查卷第四二至四四頁）可稽。且告訴人經
    攻擊毆打等問題，經測試無情緒波動反應，研判未說謊等情，亦有該局九十年十
    二月二十七日陸(三)字第九○○八○九二六號測謊報告書附卷（見原審卷第一一
    五頁）可按，是告訴人前開指訴，應堪採信。至被告雖辯稱係告訴人先打伊，伊
    因正當防衛才還手云云，惟查：被告雖舉其診斷證明書（見偵字第三０五五號卷
    第一０頁）及證人潘秋藏、楊勇捷、黃金山等人證稱曾在派出所有看見被告頭臉
    部受傷（見偵字第四一五七號卷第六三、七０頁、七七頁反面），丙○○證稱其
    有透過鐵窗聽到被告與打公共電話之人爭執，看到被告與人互毆等語（本院上更
    (二)字卷第八九頁）為據，然前開診斷證明書僅能證明被告確有受傷，至於該傷勢
    如何而來，是否即為告訴人毆打所致，並非診斷證明書所能證明，又證人潘秋藏
    、楊勇捷為被告之朋友，黃金山為被告之父親，丙○○為被告之堂兄，均為被告
    之親友，彼等之證詞與前揭事證不符，是否全然公正可信，尚非無疑。且據警詢
    時為被告製作筆錄之員警乙○○於檢察官訊問時證稱：「是他（被告）說對方（
    即告訴人）要告他，他也要告他並去驗傷，我當時看他（被告）並看不出來他外
    觀受傷，是他自己說被劉伯杰打傷」、「他（被告）是有說（他有受傷），因為
    我看不出來，就拿鏡子給他照，他指出那裡有受傷，但是我看不出來那裡有明顯
    的外傷」等語（見調偵字第一二三號卷第十七頁、本院上更(一)字卷第四四頁），
    足見被告聲稱遭告訴人毆打致傷等情，並非實在。況查，被告於檢察官九十年三
    月十三日上午十一時所為之偵訊中，陳稱告訴人先打伊，伊才還手，然亦稱案發
    當時是告訴人有喝酒，而伊並無喝酒云云（見偵字第四一五七號卷第四九、五０
    頁），惟案發當時被告確實已飲用大量酒類，頗有醉意，並非未飲酒（詳後述）
    ，是被告前開陳述顯與事實不符，其所辯當為事後卸飾之詞，洵無可採。
  (二)告訴人劉伯杰因被告毆打而受有左眼前房出血、左眼下眼瞼裂傷等傷害，送醫治
    療後發現其左眼外傷性玻璃體出血，嗣又發現其左眼外傷性視網膜剝璃及玻璃體
    內出血，於八十九年三月二十八日經手術治療後，左眼視力僅餘手動視力，於八
    十九年七月十一日再因左眼外傷性白內障住院開刀，現左眼僅餘光覺，視力毀損
    ，造成一目視能毀敗之重傷害之事實，有臺北市立陽明醫院診斷證明書三紙及該
    院八十九年九月十三日北市陽醫歷字第八九六○五二五○○號函乙份附卷（見偵
    字第三○五五號卷第十一頁、偵字第四一五七號卷第十、二三、二五頁）可查，
    記載甚為明確，堪信為真。被告聲請告訴人需再至醫院複診云云，核無必要，附
    此敘明。
  (三)被告雖辯稱伊曾患有精神疾病，當時因怒斥女友，情緒處於不穩定之狀態，已屬
    心神喪失、精神耗弱之程度云云，然經原審向國軍左營醫院、行政院衛生署台北
    醫院、台灣台北看守所、台灣台北戒治所、台灣桃園監獄查詢被告之精神疾病狀
    況結果，依國軍左營醫院函覆稱被告曾於八十七年九月十日及十七日兩次在該院
    精神科就診，依門診資料無法識別此案之精神狀態等語，有該醫院九十年十一月
    二十二日九○濟言服字第三四二五號函附卷（見原審卷第九八頁）。又依行政院
    衛生署台北醫院覆稱被告自八十八年十月二十七日之後未再回該院門診追蹤，故
    無法了解當時精神狀態等語，有該院九十年十一月十九日北醫歷字第九○○七四
    九○號函附卷（見原審卷第八九頁）。另據台灣台北看守所函覆稱被告於九十年
    二月九日於看診時自述有幻覺、視幻覺、被害妄想及失眠等症，經醫師初步診斷
    為安非他命精神病，至於是否接受刺激會產生症狀，則無法得知等語，有該所九
    十年十一月十五日北所衛字第六七三三號函附卷（見原審卷第八十頁）。復據台
    灣台北戒治所函覆稱該監無精神專任醫師及設備可供鑑定被告病症，有台灣台北
    戒治所九十年十一月二十日北戒守衛字第七五九五號函附卷（見原審卷第八三頁
    ）。另據台灣桃園監獄函覆稱無法判斷等語，有台灣桃園監獄九十年十一月十九
    日桃監澄衛字第○三九七八號函附卷可稽（見原審卷第九四頁）。綜上所述，均
    不能認為被告於行為時持續處於精神病症之狀態。且被告當天被警逮捕後，向警
    員乙○○陳稱係因劉伯杰瞄他，因伊不爽而口角並拿拖把打劉伯杰等語，有證人
    乙○○於偵訊中之陳述可稽（調偵字第一二三號偵查卷第十六頁反面）；參以被
    告嗣於八十九年三月二十七日、四月十二日、四月十九日，因前犯竊盜案件在台
    灣板橋地方法院出庭應訊，其事實陳述與為己辯護，對答流利，思緒明晰，有該
    三次訊問、審理筆錄可稽（見原審卷第一四五頁至一六一頁）。足見被告固然於
    八十七、八十八年間曾因精神疾病至醫院就診，但於本件行為時並未因罹患精神
    疾病而處於心神喪失、精神耗弱之情況，被告所辯亦不足採。
  (四)按刑法上所謂精神耗弱，係指行為時之精神，對於外界事物之判斷能力，較普通
    人之平均程度，顯然減退者而言。經查，被告於案發前之八十九年三月四日晚間
    確在其堂兄丙○○位於台北市○○區○○街一一○巷七號之住處內，與丙○○共
    飲半打酒後始行離開等情，業據證人丙○○結證屬實（見本院上更(二)字卷第八九
    頁），被告嗣後亦不否認伊當時確有喝酒。參以告訴人指稱：被告於案發當時臉
    紅紅，其行走於路中央，並未看被告，只聽到被告說「看什麼」（台語），即遭
    被告毆打等語（見本院上更(二)字卷第四０頁），及證人即員警乙○○證稱：「被
    告有喝酒，六、七分醉，講話有大聲喧嘩的狀況．．．身上酒味很重，我們直接
    把他架到警車上．．．外觀上看得出知覺、理會判斷能力顯然降低很多」、「當
    時我們三人逮捕他，他力氣很大，他有喝酒，酒味很重」（見本院上更(二)字卷第
    三九、四０頁）、「他（被告）已經喝醉了，意識模糊，到派出所讓他休息半小
    時才做筆錄」等語（見調偵字卷第一七頁）、證人即員警劉善品、蔡浚騰均證稱
    「被告臉紅紅，有喝酒醉」、「被告差不多有五分醉，當時好像心情不好，咆哮
    」等語（見調偵字第一二三號卷第二一頁反面、本院上更(二)字卷第五二頁）以觀
    ，堪認被告當時確因酒醉，致主觀上誤認正常行走於街道上之告訴人在瞪伊，進
    而施暴於告訴人，於警方趕赴現場時猶大聲喧嘩、咆哮，無法自行進入警車，需
    員警三人合力逮捕始能將之架上警車，解赴派出所後仍需休息半小時始能正常答
    話製作筆錄，考其情狀，已足認被告行為時之精神，對於外界事物之判斷能力，
    較普通人之平均程度，顯然減退，而達於精神耗弱之程度。
  (五)末查，本件查獲經過係告訴人劉伯杰在遭被告毆傷之後即趕赴台北市政府警察局
    內湖分局康樂派出所報案，經警員乙○○等趕至案發現場經由路人向警員指出打
    傷人之人即係被告甲○○，經警攔下正要搭乘計程車離去之被告甲○○而帶回康
    樂派出所處理等情，業據證人即當時康樂派出所警員乙○○於偵查時即證稱：當
    時係伊趕至現場時循線找尋，是路人指控是甲○○打人、當時甲○○正要叫計程
    車離開，伊將之攔下等語（見調偵字第一二三號卷第十六頁），並於本院前審審
    理時詳稱：「當時是我跟同仁巡邏完回派出所，剛好在問值班台有沒有事情，告
    訴人就剛好走來派出所說他被人打。當時告訴人血流滿面。當時他說他被人打，
    他說是在隔壁的巷子被打的，我就跟我同事用跑的過去，我們到現場的時候，就
    有壹個民眾說打人的那個人剛好要攔計程車要走了，我有看到被告在前面攔到計
    程車開門要進去了，我就吹哨子阻擋，司機就沒有開車了。我就問被告當時他是
    否有打傷人，被告說沒有。我就說有人及有民眾說是他打人的，他還是不承認，
    我就叫他到派出所去對質。後來被告才說改口說是他跟告訴人二人互毆。現場被
    查獲的拖把也是有民眾說被告是用拖把打人，才查獲的」等語（見本院上更(一)字
    卷第四三頁），核與證人即員警蔡浚騰於本院審理時證稱：「報案人到派出所說
    在現場被打，沒有講是何人，我到現場後瞭解案情，有人告訴我說看到被告打被
    害人，說被告在玻璃店前面，我們就趕過去那邊，我們有找到一把拖把。」等語
    相符（見本院上更(二)字卷第五一、五二頁）；再參以被告於原審審理時供稱：「
    （問：警察如何找到你？）我坐計程車時，警察在計程車上找到我，警察告訴我
    ，那邊有人打架要我回去協助調查」「（問：【提示警員乙○○之報告書】有何
    意見？）我有意見，因為我是剛坐上計程車警察就來了，我沒有向警察說二十分
    鐘前有與人打架」等語（見原審卷第一三二、一三三頁）以觀，堪認被告並無自
    首犯罪之情形。至證人即警員乙○○所製作之「報告書」，固記載：案發當天，
    其接獲報案，趕至現場，未發現有人打架，至康樂街一一○巷口，始發現被告坐
    於計程車內，經詢問發生何事，其坦承於二十分鐘前曾與他人打架等語（見偵字
    第三○五五號卷第十二頁），惟該報告書係乙○○於案發之後所製作，實際情形
    如何，仍應以證人於法庭之證言較具憑信性，而證人乙○○已於本院前審就報告
    書一事訊問時證稱：「（報告書為何寫說攔下計程車時被告有承認他有打架？）
    我印象中第一次訊問的時候被告是沒有承認有打架，是到派出所之後，被告才承
    認的」等語（見本院上更(一)字卷第四五頁）；復於本院訊問時證稱：本案是路人
    指證才查獲的，因為路人指證後就離開，沒有他的資料，所以我報告中就沒有提
    到證人的問題等語（見本院上更(二)字卷第三八、三九頁），甚為明確，是自難僅
    憑該事後製作，記載內容簡略之報告書，遽採為被告確有自首其犯罪之認定，附
    此敘明。
  (六)綜上所述，本件事證明確，應依法論科。
三按重傷罪之成立，必須行為人原具有使人受重傷之故意，始為相當，若其僅以普通
  傷害之意思而毆打被害人，雖發生重傷之結果，亦係刑法第二百七十七條第二項後
  段普通傷害罪之加重結果犯，只應成立傷害人致重傷罪，不能以刑法第二百七十八
  條第一項之重傷罪論科（最高法院五十九年度台上字第一七四六號判例參照）。查
  被告與告訴人間，互不認識，無深仇大恨；案發之時，事出突然，並非預謀；又告
  訴人指稱被告第一次揮擊時，伊蹲下來閃開，之後站起來，被告再揮就打到伊左眼
  等語，被告則陳稱伊拿拖把亂揮，並不清楚毆打之部位，是被告拿拖把揮打只是要
  打告訴人，應認被告僅係基於普通傷害之故意而為，而非重傷害之故意。又按刑法
  第二百七十七條第二項後段傷害致重傷罪，係因犯罪致發生一定結果而為加重其刑
  之規定，按照同法第十七條，以行為人於客觀情形下能預見其結果發生者，始得適
  用。被告自承以拖把揮打，其若打中他人眼睛部位，以拖把之堅固構造及人類眼睛
  之脆弱程度，自足產生喪失視能之重傷害結果，就客觀情形而言，被告不得謂無預
  見之可能。是被告之普通傷害行為，對告訴人所生之前揭重傷害結果，即具有相當
  因果關係甚明。查被告以普通傷害之犯意毆打告訴人，致告訴人一目之視能發生毀
  敗之結果，核其所為，係犯刑法第二百七十七條第二項後段之傷害人之身體致重傷
  罪。又被告行為時因酒醉致對外界事務之判斷能力明顯較一般人減退，為精神耗弱
  人，依刑法第十九條第二項規定，減輕其刑。
四原審詳查後予以論罪科刑，固非無據，惟查：(一)按刑法第二百七十七條第二項前段
  之傷害致人重傷罪，係對於犯普通傷害罪致發生重傷害結果所規定之加重結果犯，
  參酌同法第十七條規定，以行為人對於普通傷害有犯意，而對於重傷害之結果在客
  觀上能預見，但主觀上不預見者為要件，此項構成犯罪之事實，依刑事訴訟法第三
  百零八條、第三百十條之規定，自應於事實欄明白認定，並須於理由內說明其憑以
  認定之證據及理由，方足以資論罪科刑，原判決於事實欄內僅記載被告「以傷害之
  犯意，隨手拿起路旁之拖把毆打劉伯杰，致其受有左眼前房出血、左眼下眼瞼裂傷
  等傷害」。而就被告拿拖把毆打劉伯杰時，對於引起被害人重傷害之結果，是否客
  觀上能預見，而主觀上不預見等情，並未明白認定，遽論被告以傷害致重傷罪，依
  前開說明，自有未合。(二)本件被告行為時因酒醉而對外界事務之判斷能力較普通人
  之平均程度顯然減退，為精神耗弱人，原審未予認定，亦有不當。本件被告上訴意
  旨以告訴人先打伊，伊係正當防衛始反擊告訴人云云，固無理由，惟其抗辯當時已
  然酒醉，已達精神耗弱程度，則為有理由。是原判決既有上開可議之處，即屬無可
  維持，自應由本院將原判決撤銷改判。爰審酌被告犯罪之動機、品行、智識程度、
  與告訴人素無嫌隙，飲酒後無故出手傷人、造成告訴人毀敗一目視能之重傷害，然
  其確曾於八十七、八十八年間因患有精神疾病而多次就醫診療，有國軍左營醫院、
  行政院衛生署台北醫院之回函及診療記錄附卷（見原審卷第八九至九三頁、九八頁
  ）可查，其情緒當因疾病之故而較常人為不穩定（但未達心神喪失、精神耗弱之程
  度），並其前科累累（見本卷第六至二四頁之被告全國前案紀錄表），迄今仍未與
  告訴人達成民事和解及犯後態度等一切情狀，量處如主文第二項所示之刑，以示懲
  儆。至於扣案之拖把乙支，雖為被告犯罪所用之物，然為被告於現場隨手取用，並
  非其所有，業據被告供明在卷（見偵字第三０五五號卷第六頁反面、原審卷第一三
  七頁），爰不予宣告沒收，附此敘明。
據上論斷，應依刑事訴訟法第三百六十九條第一項前段、第三百六十四條、第二百九
十九條第一項前段、刑法第二百七十七條第二項後段、第十九條第二項，判決如主文
。
本案經檢察官張秋雲到庭執行職務。
中      華      民      國    九十二    年      六      月    二十四    日
                              臺灣高等法院刑事第四庭
                                  審判長法  官  蔡  永  昌
                                        法  官  李  英  豪
                                        法  官  徐  昌  錦
右正本證明與原本無異。
如不服本判決，應於收受送達後十日內向本院提出上訴書狀，其未敘述上訴之理由者
並得於提起上訴後十日內向本院補提理由書（均須按他造當事人之人數附繕本）。
                                        書記官  吳  金  來
中      華      民      國    九十二    年      六      月    二十五    日
附錄    本判決論罪科刑法條：
中華民國刑法第二百七十七條
 (普通傷害罪)
傷害人之身體或健康者，處三年以下有期徒刑、拘役或一千元以下罰金。
犯前項之罪因而致人於死者，處無期徒刑或七年以上有期徒刑；致重傷者，處三年以
上十年以下有期徒刑。


司法院資訊處製作；財團法人民間司法改革基金會備份。
